【裁判字號】    89,簡上,15
【裁判日期】    900103
【裁判案由】    給付薪資
【裁判全文】
臺灣臺東地方法院民事判決  八十九年度簡上字第一五號
    上  訴  人  臺東縣立綠島國民中學
    法定代理人  乙○○
    訴訟代理人  李泰宏律師
    被上訴人    甲○○        .
右當事人間請求給付薪資事件，上訴人對於中華民國八十八年十二月三十一日本院臺
東簡易庭八十七年度東簡字第一九九號第一審判決提起上訴，本院判決如左：
    主      文
原判決廢棄。
被上訴人在第一審之訴駁回。
第一、二審訴訟費用由被上訴人負擔。
    事      實
甲、上訴人方面：
一、聲明：（一）原判決廢棄。（二）原判決廢棄部分，被上訴人之原審之訴駁回。
    （三）訴訟費用由被上訴人負擔。
二、陳述：除與原審判決書所載者相同茲予引用外，補稱：
（一）原判決為上訴人不利之認定，無非依據被上訴人所提之聘書及被上訴人之工作
      時間與性質，因認兩造之間係為「代理教師」之關係為主要之論據，但查原判
      決之認事失之情勢，茲一一辯明如左。
（二）按綠島國中位於離島，師資來自臺灣本島，由於綠島活動範圍不大，食宿不便
      ，故老師均係住於校內之宿舍，生活起居均在學校，可謂為以校為家，故原判
      決以被上訴人待在校內之久暫，作為判決之理由，已非確論，合先陳明。
（三）且依卷證所示，當時雙方確有約明，被上訴人之「代理教師」薪資之取得係以
      上級准予敘薪為「停止條件」，否則僅能取得「代課教師」之薪資。依被上訴
      人起訴狀所提呈之聘書其兼任職務欄下「空白」，反觀黃俊憲老師之聘書，則
      明載為「代理教師」，顯見被上訴人於接受聘書時，究以「代理教師」或「代
      課教師」受聘，尚不確定，猶待上級核准。且依聘書上有關薪資之約定，更明
      載「遵照臺灣省政府教育廳之規定核支」，此一約定為被上訴人所明知，而今
      省政府教育廳不准被上訴人以代理教師核支，被上訴人安能反悔再對學校為請
      求？且依歷任校長及承辦人之供詞，亦足以證明被上訴人亦明知代理教師係以
      上級核准為「停止條件」：薛維煌校長供稱「（聘任原告時，是否只是代理亦
      或代課老師？）原告是我聘任的，但我八十六年時約聘他，九月一日我就調職
      了，在約聘他時，曾有告訴他是否有修二十個學分，如果有教育局可能核准為
      代理教師，反之就是代課老師，這二者的關係我有告訴他」（參民國八十七年
      十月十三日筆錄）。鄭明志校長亦供稱「（原告資格不符時，是否通知原告？
      ）有的，在八十六年十月份時，我親自告訴他，代理教師沒有核准，只能依代
      課老師的規定來做，如果報准為代理老師的話，學校會想辦法幫忙辦理追補，
      我有問他要不要繼續教，他說要才留下來的，學校也很努力的幫他爭取」（參
      八十七年十月十三日筆錄）。承辦人員姜雅瓊亦供稱「（是否通知原告未核准
      為代理教師？）有的，我們有告訴他為代課教師」（參八十七年十月十三日筆
      錄）。即被上訴人於當日亦供稱「．．．一會兒又說我沒有核准，薛校長是開
      學前一天才告訴我代理、代課的關係」（參八十七年十月十三日筆錄）。準此
      觀之，顯見被上訴人於受聘當時即已明知「薪資」係以上級核准為「停止條件
      」甚明。況依被上訴人於起訴時所提呈之薪資明細單，其上均明載為「代課教
      師」，所領為「代課教師」之薪資。茍被上訴人對此一薪資有所不滿，理應於
      第一個月就有所反應，何竟無之，益證被上訴人出任「代課教師」與其本意無
      違。
（四）雖被上訴人主張伊尚且擔任三忠導師，全天在校，並舉畢業紀念冊為證云云。
      經查三忠之導師係由教務主任張志強所兼任，由於張主任與被上訴人均係來自
      臺灣本島，二人同住一屋，以校為家感情甚篤，被上訴人或見張主任忙於校務
      ，好意為之分勞，亦屬可能，但彼等私相幫助，尚不得解為伊已為代理教師，
      為此敬請傳訊張志強自明。至於畢業紀念冊，係由學生籌資自行編排，偏重於
      感情之維繫，即或在學生之認知上，被上訴人係為三忠之導師，被上訴人亦不
      能反於受聘當時雙方之約定而求償，更不能將其教化學生之愛心，轉化為牟利
      之工具。
（五）末查原判決固以感情認事，認為被上訴人係為弱勢族群應給予補償，殊不知學
      校本身並無此項預算，原審忍教教育學生之校舍淪為被上訴人拍賣之對象？此
      一費用，將來勢必由當時之校長、承辦人員共同分擔，以是被上訴人之付出固
      然值得嘉獎，那些無辜之校長、承辦人員更值得同情，與其感情任事，不如回
      歸到法律之層面，較符公平正義。
三、證據：援用原審之立證方法外，並請求訊問證人張志強。
乙、被上訴人方面：
一、聲明：駁回上訴。
二、陳述：除與原審判決書所載者相同茲予引用外，補稱：被上訴人只有數學科專任
    教師之聘書，原本上訴人以專任教師資格聘任被上訴人，後來上訴人方面願意以
    專案聘被上訴人為代理教師，被上訴人因學分不足，無法擔任代理教師，但偏遠
    地區有特別之法令，準許被上訴人擔任代理教師，臺東縣政府亦發函准許，但後
    來被上訴人卻又接到通知說被上訴人不符合代理教師資格。
三、證據：援用原審之立證方法。
丙：本院依職權向臺東縣政府教育局及教育部國教司函請查覆中等學校關於代課教師
    、代理教師之聘任資格及待遇支給問題。
    理      由
一、被上訴人起訴主張於八十六年八月間，被上訴人經上訴人教評會甄試後，於同年
    八月三十一日受聘為上訴人學校之代理教師，並約定擔任數學科之教學，每月薪
    資依臺灣省政府教育廳規定核支，聘用期間自八十六年九月一日起至八十七年七
    月三十一日止，被上訴人在聘用期間，除擔任數學科專科教師外，又擔任三年忠
    班導師，與代理教師之工作相同，惟被上訴人於八十七年五月三十一日離職時，
    上訴人竟以代課教師之鐘點費十七萬三千二百八十元發放被上訴人，較代理教師
    之薪資四十萬九千六百四十三元，短少二十三萬五千七百六十三元，為此依僱傭
    關係，請求上訴人給付被上訴人薪資二十三萬五千七百六十三元，及自八十七年
    六月一日起至清償日止按年息百分之五計算之利息。上訴人則以由於被上訴人非
    相關科系畢業，亦未修滿教育學分，不符合代理教師之資格，初以代課教師之方
    式聘用，即聘用教師是學校校長可先行聘用，而學校需檢附相關資料報請縣政府
    教育局審核，如不合格就應立即解聘，在尚未核准前是以代課教師資格核薪，被
    上訴人亦明知此情，在任教期間被上訴人並領有代課鐘點費，上訴人也一直幫被
    上訴人爭取代理教師之資格，惟於八十六年十月間即告知被上訴人代理教師之資
    格主管機關臺東縣政府審核未過，確定被上訴人只能以代課教師聘用，並按任課
    鐘點費給付薪資，上訴人並無故意要被上訴人擔任與代課教師顯不相當之工作，
    被上訴人也期待能取得資格而繼續任教，被上訴人所領薪資，上訴人也一再為其
    爭取，並以加班費、鐘點費等名目儘量讓被上訴人領取較高之薪資，然臺東縣政
    府既未核准被上訴人之代理教師資格，則上訴人並無經費及權限發放代理教師之
    薪資予被上訴人等情資為置辯。
二、被上訴人起訴主張於八十六年八月間，被上訴人經上訴人教評會甄試後，於同年
    八月三十一日受聘為上訴人學校之數學科專任教師，每月薪資依臺灣省政府教育
    廳規定核支，聘用期間自八十六年九月一日起至八十七年七月三十一日止，被上
    訴人在聘用期間，除擔任數學科專科教師外，又擔任三年忠班導師，與代理教師
    之工作相同，被上訴人於八十七年五月三十一日離職時止，上訴人均以代課教師
    之鐘點費共十七萬三千二百八十元發放被上訴人，較代理教師之薪資四十萬九千
    六百四十三元，短少二十三萬五千七百六十三元之事實，有被上訴人所提出之聘
    書影本、薪資發放清冊暨明細表影本、畢業紀念冊內頁影本、連署簽名書等為證
    ，並經證人黃俊憲於原審到庭證述屬實，復為上訴人所不爭執，自堪信被上訴人
    此部分之主張為真實。被上訴人復主張其自八十六年九月一日起至八十七年五月
    三十一日止除擔任數學科專科教師外，又擔任三年忠班導師，與代理教師工作相
    同，上訴人自應以代理教師之資格為被上訴人敘薪並給付被上訴人不足之二十三
    萬五千七百六十三元薪資等語，經查：
（一）按所謂代課教師，係指以「部分」時間擔任學校編制內教師因差假或其他原因
      所遺之課務者，而代理教師，係指以「全部時間」擔任學校編制內教師因差假
      或其他原因所遺之課務者；又按凡具有中小學該科（類）合格教師證書或資格
      者，得聘任為兼任、代課或代理教師；中等學校依前項規定聘任代課或代理教
      師確有困難時，得就符合下列規定者依序聘任之：１．具有中等學校該科實習
      教師證書者、２．大學畢業，其所修專門科目適合擬任教科別需要者，八十六
      年六月四日至八十七年十月二十七日教育部發布施行之中小學兼任代課及代理
      教師聘任辦法第二條第二、三款、及第三條第一項、第二項定有明文。本件被
      上訴人雖具大學畢業學歷，惟並未具有前開規定第三條第一項、第二項之合格
      教師資格，有上訴人於原審所提出臺東縣立綠島國民中學擬聘（派）教職員核
      薪請示單在卷可憑，且被上訴人擔任上訴人所聘任之教師期間，被上訴人之工
      作時間係自上午七時三十分起至學生放學離校為止，並兼任導師一職，顯係以
      全部時間擔任學校編制內因差假或其他原因所遺之課務，即被上訴人事實上係
      從事代理教師之工作，是為兩造所不爭執。惟按代理教師與代課教師薪資之所
      差異，除工作內容外，要因資格之不同，為其薪資設計之考量，尚難僅以同工
      同酬之觀點計算。因此，即使被上訴人從事代理教師之工作，然並不能據以認
      被上訴人即可領得相當於代理教師資格之薪資，仍應視被上訴人是否具有得聘
      任代理教師之資格而定被上訴人之薪資。
（二）被上訴人於原審主張上訴人係以代理教師之資格聘用被上訴人，並於本件準備
      程序中自承其因所修學分不足，原無法擔任代理教師，係因上訴人告知被上訴
      人可依中小學兼任代課及代理教師聘任辦法第三條之規定偏遠地區聘任代課或
      代理教師有困難之情形可酌予放寬聘任之資格之情，則可認被上訴人已明知其
      事實上未具代理教師之聘任資格。而按八十六年六月四日至八十七年十月二十
      七日教育部公布施行之中小學兼任代課及代理教師聘任辦法第三條第五項規定
      「依第二項至前項之規定聘任代課或代理教師確有困難之地區或類科，必要時
      得有學校個別報請主管教育行政機關核定酌予放寬其資格」，故依中小學兼任
      代課及代理教師聘任辦法第三條第五項之規定得否放寬代理教師聘任資格之權
      限在主管教育行政機關，非上訴人學校有權放寬被上訴人代理教師之任用資格
      ，亦即實質上仍應視主管教育行政機關即臺東縣政府是否核准放寬被上訴人之
      代理教師任用資格，而認被上訴人是否具代理教師之資格。按原審卷附之臺東
      縣政府八十六年九月二十六日（八六）府教學字第一一○九○三號函、八十六
      年十月九日（八六）府教學字第一一五七五○號函、八十七年五月八日（八七
      ）府教學字第四九五四九號函、八十七年五月二十六日（八七）府教學字第○
      五五六六六號函，主管機關臺東縣政府確實無法核准被上訴人取得代理教師資
      格，並至八十七年五月間定案，則縱使被上訴人即使自上訴人學校離職前，均
      從事代相當於理教師之職務，然被上訴人從未經主管教育行政機關即臺東縣政
      府核准取得代理教師之資格，堪以認定。
（三）既然被上訴人從未取得代理教師資格，其從事代理教師之職務，究係領取代理
      教師亦或代課教師之薪資？經本院依職權函請主管教育行政機關即臺東縣政府
      查覆中等學校關於代課教師、代理教師之聘任資格及待遇支給問題，臺東縣政
      府函覆意旨略以：教育部於八十六年六月四日臺（八六）參字第八六○三七九
      ○五號令發布「中小學兼任代課及代理教師聘任辦法」，臺東縣所屬各校（園
      ）依據本辦法自行聘任代課及代理教師，其待遇支給標準由省府訂之；自八十
      六年六月四日至八十八年七月三十一日止，如學校聘任未具合格教師資格之教
      師，因當時前臺灣省政府教育廳尚未公布「臺灣省中小學兼任代課及代理教師
      聘任實施要點」，致全省各中等學校仍依據臺灣省政府公報七十二年春字第三
      十九期規定、七十三年夏字第三十四期規定辦理，未具合格教師資格者依規定
      核發鐘點費，由學校以代課教師聘之，並以部分時間擔任學校編制內教師所遺
      之課務之情，有臺東縣政府八十九年九月八日（八九）府教學字第○九七四二
      九號函在卷足憑。由該函示可認自八十六年六月四日至八十八年七月三十一日
      期間，如中等學校聘任未具合格教師資格之教師，待遇支給由前臺灣省政府定
      之，而當時之待遇支給標準按臺灣省政府公報七十二年春字第三十九期、七十
      三年夏字第三十四期之函令，應由中等學校以代課教師資格聘任未具合格教師
      資格之教師，亦即被上訴人並未具合格教師資格，上訴人僅得以代課教師之資
      格聘任被上訴人，被上訴人並僅得支領代課教師之鐘點費。故即使被上訴人自
      八十六年九月一日起至八十七年五月三十一日止，係以全部時間擔任學校編制
      內教師因差假或其他原因所遺之課務，因被上訴人未具合格中等學校教師資格
      ，按當時之臺灣省政府函令被上訴人仍僅能支領代課教師之鐘點費，則被上訴
      人主張其應向上訴人領得代理教師資格計算之薪資，並不足採。
（四）雖被上訴人固一再主張上訴人在聘任之初，表明願以代理教師之資格聘任被上
      訴人等語，惟同前所述，上訴人並無敘薪及核准代理教師之任用資格；況原審
      證人鄭明志、薛維煌、姜雅瓊均證稱於八十六年十月間，上訴人有明確告知被
      上訴人代理教師資格未獲准，改以代課教師任用，僅能核發代課教師鐘點費等
      語，參酌被上訴人於本件言詞辯論程序中亦自承擔任教師期間僅領得代課教師
      之鐘點費，上訴人方面一直告知代理教師資格經上級機關通過後可以補發薪水
      等語，可認被上訴人在聘任之初應即知悉上訴人並無核准代理教師資格之任用
      權限，則被上訴人竟在臺東縣政府未核准其代理教師資格後，要求無審核及敘
      薪資格權限之上訴人以代理教師之資格任用被上訴人，以及給付代理教師資格
      計算之薪資予被上訴人，顯無理由。
三、綜上所述，既然被上訴人未具合格中等學校教師之資格，則被上訴人除已領取之
    代課教師鐘點費四十萬九千六百四十三元外，請求上訴人依僱傭關係給付被上訴
    人依代課教師資格核算之其餘薪資二十三萬五千七百六十三元，及自八十七年六
    月一日起至清償日止按年息百分之五計算之利息，並無理由，原審為被上訴人勝
    訴之判決，尚有未洽，亦即上訴人上訴意旨指摘原判決不當，求予廢棄，為由理
    由，爰予廢棄改判如主文第二項所示。
四、本件事證已臻明確，兩造其餘主張及攻擊防禦方法與本件論結無涉，爰不一一論
    述，附此敘明。
五、據上論結，本件上訴為有理由，依民事訴訟法第四百三十六條之一第三項、第四
    百五十條、第七十八條，判決如主文。
中      華      民      國    九  十    年      一      月      三      日
                                    臺灣臺東地方法院民事庭
~B審判長法官  簡慧娟
~B法      官  張震武
~B法      官  范智達
右為正本係照原本作成。
不得上訴。
中      華      民      國    九  十    年      一      月      三      日
~B法院書記官  李春菊


司法院資訊處製作；財團法人民間司法改革基金會備份。
